ACORDAO-COMPLETO-2401696

ACÓRDÃO 6894/2020 ATA 20/2020 - PRIMEIRA CÂMARA

VISTOS, relatados e discutidos estes autos de tomada de contas especial instaurada pelo então Ministério do Desenvolvimento Social e Combate à Fome, em desfavor do ex-prefeito de Águas Lindas de Goiás/GO José Zito Gonçalves de Siqueira e do respectivo vice-prefeito José Pereira Soares, em razão da impugnação das despesas realizadas com os recursos repassados por meio do Convênio 625/2003 Siafi 496392, cujo objeto foi a assistência financeira ao Centro de Referência da Assistência Social - Casa da Família;
ACORDAM os Ministros do Tribunal de Contas da União, reunidos em sessão da Primeira Câmara, ante as razões expostas pelo Relator, em:
9.1. afastar a responsabilidade de José Zito Gonçalves de Siqueira;
9.2. considerar revel José Pereira Soares, para todos os efeitos, com fundamento no art. 12, § 3º, da Lei 8.443/1992, dando-se prosseguimento ao processo;
9.3. julgar irregulares as contas de José Pereira Soares com fundamento nos arts. 1º, inciso I; 16, inciso III, alíneas "a" e "c"; c/c os arts. 19 e 23, inciso III, da Lei 8443/1992, e nos art. 1º, inciso I; 209, incisos I e III; 210 e 214, inciso III, do RI/TCU, e condená-lo ao pagamento da quantia de R$ 54.000,00, com a fixação do prazo de quinze dias, a contar da notificação, para que comprove, perante o Tribunal (art. 214, inciso III, alínea "a", do RI/TCU) , o recolhimento da dívida ao Fundo Nacional de Assistência Social, atualizada monetariamente e acrescida dos juros de mora, calculados a partir de 27/10/2004, até a data do recolhimento, na forma prevista na legislação em vigor;
9.4. autorizar, desde logo, a cobrança judicial da dívida, nos termos do art. 28, inciso II, da Lei 8.443/1992, caso não atendida a notificação; 
9.5. dar ciência da presente deliberação:
9.5.1. ao Ministério da Cidadania; 
9.5.2. à Procuradoria da República no Estado de Goiás, para ajuizamento das ações civis e penais cabíveis, nos termos do art. 16, § 3º, da Lei 8.443/1992, c/c o art. 209, § 7º, do RI/TCU.
¿

Tomada de contas especial instaurada em razão da insuficiência da documentação apresentada a título de prestação de contas de recursos de convênio cujo objeto era a assistência financeira para atender ao Centro de Referência da Assistência Social - Casa da Família.

Primeira Câmara

Município de Águas Lindas de Goiás/GO.

3. Interessados/Responsáveis:
3.1. Interessado: Ministério do Desenvolvimento Social (extinta) (05.526.783/0001-65); Ministério da Cidadania.
3.2. Responsáveis: José Pereira Soares (XXX.287.551-XX); José Zito Gonçalves de Siqueira (XXX.335.871-XX).

13.1. Ministros presentes: Benjamin Zymler (na Presidência), Walton Alencar Rodrigues (Relator), Bruno Dantas e Vital do Rêgo.
13.2. Ministros-Substitutos presentes: Augusto Sherman Cavalcanti e Weder de Oliveira.

WALTON ALENCAR RODRIGUES

Adoto, como relatório a instrução da então Secretaria de Controle Externo no Estado de Goiás (Secex/GO) , cujas análises e proposta de encaminhamento contaram com a anuência dos respectivos dirigentes. 
Transcrevo a peça a seguir, in verbis:
"INTRODUÇÃO
	Cuidam os autos de tomada de contas especial instaurada pelo Ministério do Desenvolvimento Social e Combate à Fome (MDS) , em desfavor dos Srs. José Pereira Soares e José Zito Gonçalves de Siqueira, ambos ex-prefeitos de Águas Lindas de Goiás/GO, em razão da impugnação total das despesas realizadas com os recursos repassados por meio do Convênio 625/2003 (peça 1, p. 36-44) , Siafi 496392, que teve por objeto a assistência financeira para atender ao Centro de Referência da Assistência Social - Casa da Família, conforme plano de trabalho à peça 1, p. 24-28 e 68-72.
HISTÓRICO 
2.	Conforme disposto na cláusula terceira do Convênio 625/2003 (peça 1, p. 40) , foram previstos R$ 110.160,00 para a execução do objeto, dos quais R$ 108.000,00 seriam repassados pelo concedente e R$ 2.160,00 corresponderiam à contrapartida.
3.	Os recursos federais foram repassados mediante as ordens bancárias relacionadas a seguir (peça 1, p. 48, 90, 188 e 190; peça 2, p. 32, 52 e 54) :
	Ordem Bancária
	Valor (R$) 
	Data da OB
	Data de crédito na conta específica

	20030B002791
	27.000,00
	29/12/2003
	2/1/2004

	20040B902441
	27.000,00
	12/8/2004
	16/8/2004

	20040B903146
	27.000,00
	27/10/2004
	29/10/2004

	20040B903145
	27.000,00
	27/10/2004
	29/10/2004

	Total
	108.000,00
		
4.	O ajuste teve vigência inicial no período de 17/12/2003 a 30/12/2004, com prazo final para apresentação da prestação de contas em 28/02/2005, conforme a cláusula quinta do termo de convênio (peça 1, p. 42; peça 2, p. 178) .			
5.	Houve prestação de contas parcial referente às 1ª e 2ª parcelas repassadas, por meio do Relatório de Execução das ações, de 30/8/2004 (peça 1, p. 100-176) , as quais foram aprovadas pelo parecer de mérito, de 9/9/2004 (peça 1, p. 180) , apesar de pendências nas planilhas orçamentárias descritas na nota técnica de 8/9/2004 (peça 1, p. 178) , permitindo o repasse da 3ª e 4ª parcelas do convênio (peça 1, p. 182-192) .
6.	Em razão do vencimento do prazo para prestação de contas final em 1/3/2005, o Ministério solicitou o envio da documentação em 21/12/2005, ou seja, após a omissão do gestor (peça 1, p. 198-200) . Após várias solicitações de prorrogação de prazo pelo então prefeito José Pereira Soares e as correspondentes concessões pelo MDS (peça 1, p.202-222) , houve o lançamento da inadimplência do convênio junto ao Siafi, em razão da não apresentação de prestação de contas final, conforme a comunicação feita mediante o Ofício 2904, de 22/9/2006 (peça 1, p. 224) .
7.	Em seguida, houve pedido de cópia do processo pela prefeitura e a respectiva concessão (peça 1, p. 234-238) , bem como a notificação do ex-prefeito Cesar Gomes da Silva, em 31/1/2008, quanto o vencimento do prazo para a apresentação de prestação de contas final (peça 1, p. 240) .
8.	Com o atendimento do pedido de cópia do processo, a prefeitura juntou ao processo do convênio a ação de prestação de contas impetrada em 31/3/2008 (peça 1, p. 246-256) , em desfavor do ex-prefeito Cezar Gomes da Silva, o mandado de segurança para suspender liminarmente a inadimplência do convênio em 2/4/2008 (peça 1, p. 258-300) , o parecer jurídico da AGU acerca do assunto (peça 1, p. 316-344) , a manifestação do Ministério perante a ação (peça 1, p. 346-350) e um relatório situacional do município sobre assistência social (peça 1, p. 352-354) .
9.	Consta também nos autos ofício de 14/4/2008 e instrução de 18/3/2008, ambos do TCU, referentes ao TC Processo 025.449/2007-0, o qual trata de forma incidental da omissão de prestação de contas do referido convênio (peça 1, p. 302-314) .
10. 	Posteriormente, a Coordenação de Prestação de Contas emitiu a Nota Técnica de 10/2/2009 (peça 1, p. 358-360) , sugerindo a notificação dos responsáveis que ainda não haviam sido notificados, para a devolução total dos recursos, devidamente corrigidos, ante a omissão da apresentação da prestação de contas, informando sobre a instauração de TCE no caso de não atendimento.
11.	Dessa forma, foram notificados os Srs. José Zito Gonçalves de Siqueira e Geraldo Messias Queiroz (peça 1, p. 362-376) , sendo que esse último apresentou resposta no sentido de informar sobre a ausência de documentos relativos ao processo nos arquivos da prefeitura e solicitar cópia dos processos perante o Ministério, o qual realizou o encaminhamento da referida cópia (peça 1, p. 378-380) .
12.	Em função da ausência da prestação de contas pela prefeitura, apesar da notificação de todos os gestores municipais desde a proposta da implantação do programa, o MDS impugnou as despesas, pela insuficiência de documentos que pudessem comprovar a boa e regular aplicação dos recursos, de acordo com a Informação Técnica de 9/9/2009 e o Termo de Reprovação das contas (peça 1, p. 382-384 e 386, respectivamente) , identificando como os responsáveis pela aplicação irregular dos recursos o prefeito José Zito Gonçalves Siqueira e o vice-prefeito José Pereira Soares, os quais se alternaram sucessivamente entre os períodos de afastamento e de retorno ao poder durante o exercício de 2004. 
13.	No entanto, o Despacho da Coordenação de Contabilidade, de 27/1/2010 (peça 1, p. 388-398) , constatou falhas no processo de instauração da TCE, como a ausência de informações, documentos e análises. Dessa forma, o processo foi restituído à Ordenadora de Despesas do FNAS para saneamento, a qual imputou como motivo para a instauração da TCE a omissão no dever de prestar contas (peça 1, p. 400; e peça 2, p. 6) . A Coordenação de Contabilidade do MDS discordou desse motivo pelo fato de ter havido a prestação parcial de contas, restituindo novamente o processo para saneamento em 30/7/2010 (peça 2, p. 8-12) .
14.	Nesse novo saneamento dos autos foram inseridos no processo: o relatório do TCU relativo ao TC Processo 008.153/2009-0 (peça 1, p. 14-24) , no qual consta o período de gestão de cada gestor; a Nota n. 117/2011/CONJUR/MDS (peça 2, p. 26-28) , a qual dá ciência do Mandado de Segurança  impetrado pelo município; os extratos bancários (peça 2, p. 32-140) ; e a Informação Complementar da Coordenação Geral de Prestação de Contas (peça 2, p. 142-144) , de 9/9/2011, na qual constam os débitos individualizados dos responsáveis (R$ 36.097,23 para José Zito Gonçalves de Siqueira e R$ 71.902,77 para José Pereira Soares) com incidência da atualização de valores, a informação de que houve movimentação de outros recursos na conta específica do convênio e a impugnação total das despesas ante a não comprovação da execução total do objeto.
15.	Com isso, houve nova notificação dos responsáveis (peça 2, p. 146-170) , em 14/9/2011. Ante a ausência de resposta dos responsáveis, o processo seguiu com a devida qualificação dos responsáveis (peça 2, p. 174-176) , a consulta ao convênio (peça 2, p. 178-186) , o demonstrativo de débito e lançamento de responsabilidade no Siafi (peça 2, p. 188-212) , o Relatório do Tomador de Contas Especial n. 42/2011 (peça 2, p. 214-236) , o Relatório de Auditoria n. 967/2014, concordando com o Relatório do Tomador (peça 2, p. 242-244) , seguido do Certificado (peça 2, p. 246) e do Parecer do Dirigente da CGU (peça 2, p. 247) , e o Pronunciamento Ministerial (peça 2, p. 254) .
16.	Finalizada a fase interna da TCE, o processo foi remetido ao TCU, cuja instrução inicial (peça 3) propôs a citação dos responsáveis José Zito Gonçalves de Siqueira e José Pereira Soares pelos débitos e motivos elencados nos relatórios do tomador e da CGU, ou seja, pela não comprovação da correta e regular aplicação dos recursos oriundos do convênio.
17.	Após diversas tentativas de se realizar as citações dos Senhores José Zito Gonçalves de Siqueira (peças 8, 10, 24, 26) e José Pereira Soares (peças 9, 11, 15, 21, 22, 23, 25) , inclusive com realização de diligências ao Detran-GO e ao Detran-DF (peças 13, 16, 17, 18, 19, 20) , as citações foram efetivadas, sendo uma delas por meio do edital publicado no D.O.U. de 19/10/2015 (peça 27 e 28) , para que os responsáveis apresentassem suas alegações de defesa ou recolhessem aos cofres do Tesouro Nacional os débitos apurados.
18.	Apesar de os Srs. José Pereira Soares e José Zito Gonçalves de Siqueira terem tomado ciência dos expedientes que lhes foram encaminhados, conforme atestam o aviso de recebimento (peça 25) e edital de citação publicado no D.O.U de 19/10/2015 (peça 28) , não houve atendimento das citações, ou seja, não se manifestaram quanto às irregularidades verificadas.
19.	Dessa forma, a instrução de peça 29 considerou os efeitos da revelia e, dando-se prosseguimento ao processo, propôs o julgamento pela irregularidades das contas dos respectivos responsáveis com aplicação de multa do art. 57 da lei 8.443/92, proposta essa acatada pela unidade técnica (peças 30-31) . 
20.	Por sua vez, o Ministério Público junto ao TCU concordou com a proposta da unidade técnica, com exceção da aplicação da multa, tendo em vista sua prescrição (peça 32) . Já o Relator do processo, por meio de despacho (peça 33) , entendeu que não foi possível, a partir da instrução, identificar os motivos da impugnação das contas prestadas pelo Município. Por isso, determinou a restituição do processo à unidade técnica, para que: (i) descrevesse, com a maior precisão possível, os fundamentos da impugnação das contas do Município; (ii) indicasse os documentos tidos por insuficientes e os motivos de tal qualificação; (iii) indicasse a precisa localização nos autos eletrônicos da descrição dessas irregularidades, pelo órgão concedente; e (iv) a precisa localização nos autos eletrônicos dos documentos eventualmente impugnados.
21.	Para atender ao despacho do Relator, a instrução de peça 34 demonstrou que a documentação constante no processo não permitia identificar quais foram os documentos considerados insuficientes pelo MDS, tampouco os motivos precisos da reprovação da prestação de contas, motivo pelo qual foi proposta diligência ao ministério concedente para que encaminhasse os relatórios de análise técnica e financeira dos documentos entregues a título de prestação de contas parcial, inclusive de sua complementação, descrevendo, com a maior precisão possível, os fundamentos da impugnação das contas do Município, e indicando os documentos tidos por insuficientes e/ou impugnados e os motivos de tal qualificação, além de encaminhar cópia integral da documentação atinente à prestação de contas parcial, inclusive de sua complementação, da referida avença, com todos os documentos especificados no termo do convênio, inclusive de documentos que permitissem avaliar a execução física e financeira do objeto do convênio.
22.	Após a manifestação da unidade técnica (peças 35-36) , a diligência foi realizada à Secretaria Nacional de Assistência Social do Ministério do Desenvolvimento Social e Agrário - SNAS/MDS (peças 37-38) , a qual encaminhou como resposta a cópia integral do processo de prestação de contas em questão (peças 39-54) .
23.	A instrução de peça 55 fez análise dessa documentação, verificando que a não comprovação da correta e regular aplicação dos recursos oriundos do Convênio 625/2003 deu-se em razão da não apresentação das prestações de contas parciais referentes às 3ª e 4ª parcelas e da omissão da prestação de contas final.
24.	A referida instrução também concluiu que o objeto do convênio foi parcialmente alcançado, pois houve a execução dos valores repassados referentes às duas primeiras parcelas (R$ 54.000,00) , a devida prestação de contas e a constatação da regularidade na aplicação desses valores tanto pelo ministério como pela CGU. Já em relação aos valores repassados nas 3ª e 4ª parcelas, em que pese a notícia de que a CGU teria constatado a regularidade na aplicação dos recursos, em fiscalização realizada no município em questão, entende-se que o débito permanece, pois não foram apresentadas as prestações de contas parciais e nem a prestação de contas final desses recursos.
25.	Nessa análise, afirmou-se que a responsabilidade pela apresentação das prestações de contas da 3ª e da 4ª parcela e da prestação de contas final era do Sr. José Pereira Soares, CPF: XXX.287.551-XX, gestor do município nos períodos de 11/05/2004 a 07/10/04, de 15/10/04 a 18/10/04 e de 01/01/2005 a 31/12/2008, uma vez que o prazo final para apresentação da prestação de contas venceu em 28/02/2005 (peça 2, p. 178) . 	Também considerou que a data inicial para a atualização do débito deveria ser a do repasse dos recursos, o qual ocorreu em 27/10/2004, por meio das ordens bancárias 20040B903146 e 20040B903145 no valor total de R$ 54.000,00 (peça 1, p.  188 e 190) .
26.	Diante desse exame técnico, a citada instrução propôs o refazimento da citação do Sr. José Pereira Soares, uma vez que a citação anterior (peça 23) não indicou a omissão da prestação de contas. Tal proposição foi acatada pela unidade técnica (peça 56) , realizando, assim, a citação por meio de ofícios (peças 58-61, 63, 65, 68-69) e de edital (peças 70-71) . 	Transcorrido o prazo regimental fixado e mantendo-se inerte o aludido responsável, impõe-se que seja considerado revel, dando-se prosseguimento ao processo, de acordo com o art. 12, § 3º, da Lei 8.443/1992.
EXAME TÉCNICO
27.	O Sr. José Pereira Soares, citado por via editalícia, não atendeu a citação e não se manifestou quanto às irregularidades verificadas. Destaca-se que antes da citação por edital foram adotadas providências que esgotaram as tentativas de localização do responsável, por meio de emissão dos ofícios 1906/2016, 53/2017, 480/2017 e 755/2017 (peças 58, 63, 68) , em todos endereços identificados nos sistemas da Receita Federal (peça 57) e Detran (peças 62, 64, 66-67) , porém o responsável não foi encontrado, conforme se verifica nos ARs de peças 59, 61, 65, 69.
28.	Destaca-se que o responsável também foi declarado revel em outros processos no âmbito do TCU: TC Processo 020.259/2017-4 (TCE do FNS/MS) ; TC Processo 011.529/2016-4 (TCE do MDS - Peti e Agente Jovem) ; TC Processo 008.625/2016-6 (TCE do FNS/MS - Convênio 3538/2005) ; TC Processo 017.941/2015-6 (TCE do FNS/MS - Convênio 2436/2005) ; TC Processo 009.043/2015-2 (TCE do FNAS - PSE e PSB) .
29.	A análise dos documentos constantes nos autos indica a ocorrência de prejuízo ao erário, oriundo da ausência de comprovação da boa e regular aplicação dos valores repassados pelo MDS, em face da omissão no dever de prestar contas parciais referentes às 3ª e 4ª parcelas e da omissão da prestação de contas final, no valor de R$ 54.000,00, conforme as informações técnicas às páginas 21-22 (peça 48) , 15-16 e 44- 46 (peça 49) e 2-6 (peça 52) .
30.	Quanto à responsabilização, o dano foi atribuído ao Sr. José Pereira Soares, CPF: XXX.287.551-XX, gestor do município nos períodos de 11/05/2004 a 07/10/04, de 15/10/04 a 18/10/04 e de 01/01/2005 a 31/12/2008, uma vez que o prazo final para apresentação da prestação de contas era em 28/02/2005 (peça 2, p. 178) .
31.	 Assim, considerando que a omissão no dever de prestar contas consiste em irregularidade grave, que impossibilita a averiguação do destino dado aos recursos públicos, autoriza a presunção da ocorrência de dano ao erário, enseja a condenação à restituição do montante transferido de R$ 54.000,00, referentes à 3ª e 4ª parcelas do Convênio n. 625/2003 (peça 1, p. 36-44) , cujo objeto era "assistência financeira para atender ao Centro de Referência da Assistência Social - Casa da Família".
32.	Em relação à aplicação de multa do art. 57 da Lei 8.443/1992, esta restou prejudicada em razão da prescrição da pretensão punitiva nos processos de controle externo, pois o repasse ocorreu em 27/10/2004, a prestação de contas venceu em 28/2/2005, e o ato que determinou a citação do responsável pela não comprovação da correta e regular aplicação dos recursos ante a omissão no dever de prestar contas no prazo legal ocorreu em 11/11/2016. 
CONCLUSÃO 
33.	 Diante da revelia do Sr. José Pereira Soares e inexistindo nos autos elementos que permitam concluir pela ocorrência de boa-fé ou de outros excludentes de culpabilidade em sua conduta, propõe-se que suas contas sejam julgadas irregulares e que o responsável seja condenado em débito. 
PROPOSTA DE ENCAMINHAMENTO 
34. 	Diante do exposto, submetem-se os autos à consideração superior, propondo: 
a) declarar revel o responsável Sr. José Pereira Soares, CPF XXX.287.551-XX, nos termos do art. 12, § 3º, da Lei 8.443/1992;
b) com fundamento nos arts. 1º, inciso I, 16, inciso III, alíneas "a" e "c", c/c os arts. 19 e 23, inciso III, da Lei 8443/92, e nos arts. 1º, inciso I, 209, incisos I e III, 210 e 214, inciso III, do Regimento Interno, que sejam julgadas irregulares as contas do Sr. José Pereira Soares, CPF: XXX.287.551-XX, e condená-lo ao pagamento da quantia a seguir especificada, com a fixação do prazo de quinze dias a contar das notificações, para comprovar, perante o Tribunal (art. 214, inc. III, alínea a, do Regimento Interno) , o recolhimento da dívida aos cofres do Fundo Nacional de Assistência Social, atualizada monetariamente e acrescida dos juros de mora, calculados a partir das datas discriminadas, até a data do recolhimento, na forma prevista na legislação em vigor, em decorrência da não comprovação da boa e regular aplicação dos recursos federais transferidos ao Município de Águas Lindas de Goiás/GO, ante a omissão no dever de prestar contas dos valores repassados na 3ª e 4ª parcela do Convênio n. 625/2003, cujo objeto era "assistência financeira para atender ao Centro de Referência da Assistência Social - Casa da Família":
	VALOR ORIGINAL (R$) 
	DATA DA OCORRÊNCIA

	R$ 54.000,00
	27/10/2004

Valor atualizado até 5/2/2018: R$112.903,20
c) autorizar, desde logo, nos termos do art. 28, inciso II, da Lei 8.443/1992, a cobrança judicial das dívidas caso não atendida a notificação; e
d) encaminhar cópia da deliberação ao Procurador-Chefe da Procuradoria da República em Goiás, nos termos do § 3º do art. 16 da Lei 8.443/1992 c/c o § 7º do art. 209 do Regimento Interno do TCU, para adoção das medidas cabíveis; e comunicar-lhe que o relatório e o voto que a fundamentarem podem ser acessados por meio do endereço eletrônico www.tcu.gov.br/acordaos e que, caso haja interesse, o Tribunal pode enviar-lhe cópia desses documentos sem qualquer custo."
O MP/TCU discordou do encaminhamento proposto pela unidade técnica, por meio do parecer, peça 77, que transcrevo a seguir:
	"Trata-se de Tomada de Contas Especial instaurada pelo Ministério do Desenvolvimento Social e Combate à Fome (MDS) contra os Senhores José Pereira Soares e José Zito Gonçalves de Siqueira, ex-prefeitos municipais de Águas Lindas de Goiás/GO, em razão da insuficiência da documentação apresentada a título de prestação de contas dos recursos do Convênio n.º 625/2003 (peça 1, pp. 36-44) , cujo objeto era "assistência financeira para atender ao Centro de Referência da Assistência Social - Casa da Família".
2.	Regularmente notificados pelo órgão de origem e citados pelo TCU, os responsáveis permaneceram silentes e, assim, não supriram a prestação de contas com a documentação pertinente. Nesse contexto, a Secex-GO propôs o julgamento pela irregularidade das contas com imputação de débito aos responsáveis arrolados nos autos, posicionamento que contou com a anuência desta representante do Ministério Público.
3.	O eminente Relator, todavia, determinou retorno dos autos à Unidade Técnica para que descrevesse, com a maior precisão possível, os fundamentos da impugnação das contas do Município e indicasse os documentos tidos por insuficientes, os motivos de tal qualificação e a respectiva localização nos autos.
4.	Em atenção do despacho do Ministro-Relator, a Secex-GO, preliminarmente, diligenciou à Secretaria Nacional de Assistência Social do Ministério do Desenvolvimento Social e Agrário para que colacionasse aos autos "cópia das análises financeiras e técnicas da prestação de contas parcial do Convênio 625/2003, celebrado entre o extinto Ministério de Assistência Social e o Município de Águas Lindas de Goiás/GO, contendo a descrição, com a maior precisão possível, dos fundamentos da impugnação das contas do Município, e indicando os documentos tidos por insuficientes e/ou impugnados e os motivos de tal qualificação, além de encaminhar cópia integral da documentação atinente à prestação de contas parcial, inclusive de sua complementação, da referida avença, com todos os documentos especificados no termo do convênio, inclusive de documentos que permitam avaliar a execução física e financeira do objeto do convênio".
5.	Examinados os novos documentos, a Unidade Técnica concluiu que houve a prestação de contas parcial e realizou nova citação do Senhor José Pereira Soares, por omissão no dever de prestar contas dos recursos remanescentes, no valor histórico de R$ 54.000,00.
6.	Diante da revelia do responsável, a Secretaria propôs o julgamento de suas contas pela irregularidade com imputação do referido débito. No tocante à multa, a Unidade Técnica acolheu a manifestação anterior do Parquet no sentido da consumação da prescrição da pretensão punitiva.
7.	Esta representante do Ministério Público, com as vênias de estilo, diverge da manifestação da Unidade Técnica em relação ao afastamento dos débitos relativos à 1.ª e 2.ª parcelas, para as quais houve a prestação de contas parcial, pelas razões que passa a expor.
8.	A nosso sentir a prestação de contas parcial referente às duas primeiras parcelas de recursos do Convênio n.º 625/2003 apresenta documento inidôneo que impede reconhecer a regular utilização dos recursos públicos.
9.	Observa-se que os documentos produzidos com a finalidade de prestar contas das referidas parcelas foram assinados pela Senhora Maria Pereira de Araújo, Coordenadora Municipal Programa de Atenção Integral à Família (peça 43, pp. 11-13) . Conforme carimbo aposto em diversos documentos, a aludida coordenadora seria Assistente Social registrada no Conselho Regional de Serviço Social da 13.ª Região - PB sob a matrícula n.º 1811.
10.	Ao realizar consulta no referido Conselho, a assessoria do MPTCU observou que a inscrição de n.º 1811 no CFESS da 13.ª Região - PB refere-se a profissional de nome Ana Renata Nóbrega Maciel (peça 75) . A rigor, há inscrição de pessoa de nome Maria Pereira de Araújo no CRESS da 13.ª Região, sob a matrícula n.º 708, e a sua situação cadastral é cancelada  (peça 76) . Ressalta-se que a consulta não encontrou outra inscrição com o nome Maria Pereira de Araújo nos demais conselhos regionais da profissão.
11.	Não parece crível que a Senhora Maria Pereira de Araújo utilizasse o seu carimbo pessoal contendo erro material referente ao seu número de registro no Conselho Profissional, denotando que, provavelmente, tais documentos foram objeto de fraude, com a possível utilização indevida do nome desta profissional.
12.	Diante de tal situação, há de se concluir que o relatório parcial de prestação de contas em que a Senhora Maria Pereira de Araújo, Coordenadora Municipal Programa de Atenção Integral à Família, é signatária (peça 43, pp. 11-13) , bem como seus anexos (peça 43, pp. 14-47, 50 e peça 44, pp. 1-2) , não estão aptos a demonstrar a correta aplicação dos recursos públicos.
13.	De se notar, também, que a aludida Coordenadora Municipal Programa de Atenção Integral à Família, e signatária da prestação de contas, foi beneficiária de pagamentos efetuados pelo Centro de Referência da Assistência Social - Casa da Família (peça 43, p.14 e peça 45, pp. 12, 23, 37) . Ademais, destaca-se a coincidência de sobrenomes entre os poucos profissionais supostamente contratados para prestação de serviços à Casa da Família e a aludida Coordenadora Municipal (peça 43, p.14) - Maria Pereira Araújo, Mailete Pereira Araújo e Verônica Pereira Araújo. Tais fatos colocam grave suspeição sobre a regularidade dos gastos efetuados pela Casa da Família.
14.	Ante o exposto, esta representante do Ministério Público manifesta-se por que o Tribunal julgue irregulares as contas dos responsáveis, com imputação de débito, conforme proposta original da Secex-GO (peça 34) , abstendo-se, entretanto, de aplicar a multa em razão da prescrição da pretensão punitiva."

não há

Procuradora-Geral Cristina Machado da Costa e Silva.

TOMADA DE CONTAS ESPECIAL. CONVÊNIO ENTRE O MUNICÍPIO DE ÁGUAS LINDAS DE GOIÁS/GO E O ENTÃO MDS. ASSISTÊNCIA FINANCEIRA AO CENTRO DE REFERÊNCIA DA ASSISTÊNCIA SOCIAL - CASA DA FAMÍLIA. OMISSÃO NO DEVER DE PRESTAR CONTAS. CONTAS IRREGULARES. DÉBITO. PRESCRIÇÃO DA PRETENSÃO PUNITIVA.

TOMADA DE CONTAS ESPECIAL (TCE)

Secretaria de Controle Externo de Tomada de Contas Especial (SecexTCE).

Trata-se de tomada de contas especial (TCE) instaurada pelo Ministério do Desenvolvimento Social e Combate à Fome (MDS) , em desfavor do ex-prefeito de Águas Lindas de Goiás/GO José Zito Gonçalves de Siqueira e do respectivo vice-prefeito José Pereira Soares, em razão da impugnação das despesas realizadas com os recursos repassados por meio do Convênio 625/2003 Siafi 496392 (peça 1, p. 36 a 44) , cujo objeto foi a assistência financeira ao Centro de Referência da Assistência Social - Casa da Família, conforme plano de trabalho (peça 1, p. 68 a 72) .
O ajuste vigeu de 17/12/2003 a 30/12/2004, com prazo final para prestação de contas expirado em 28/2/2005 (peça 1, p. 42; peça 2, p. 178) .
Para a execução do convênio, foram previstos R$ 110.160,00, sendo R$ 2.160,00 à contrapartida do convenente e R$ 108.000,00 a título de recursos federais, repassados ao Município de Águas Lindas de Goiás/GO por meio de 4 ordens bancárias: duas emitidas em 29/12/2003 e 12/8/2004 e duas, em 27/10/2004.
O Município de Águas Lindas de Goiás/GO prestou contas das duas primeiras parcelas de recursos repassadas e deixou de apresentar as demais prestações de contas parciais e a prestação de contas final do convênio. 
Na fase interna da TCE, o tomador de contas atribuiu a responsabilidade pela má-gestão dos recursos ao ex-prefeito José Zito Gonçalves Siqueira e ao vice-prefeito José Pereira Soares, que se alternaram sucessivamente no cargo de prefeito, no exercício de 2004, em razão de intervenção do governo do Estado de Goiás no Município de Águas Lindas de Goiás/GO. 
O órgão repassador considerou as contas dos ex-gestores irregulares, conforme o Relatório do Tomador de Contas Especial 42/2011 (peça 2, p. 214 a 236) , ratificado pelo Relatório de Auditoria 967/2014 (peça 2, p. 242 a 244) e Certificado de Auditoria (peça 2, p. 246) , bem como, pelo Parecer do Dirigente da CGU (peça 2, p. 247) e Pronunciamento Ministerial (peça 2, p. 254) . 
No âmbito do TCU, os responsáveis, embora regularmente citados, permaneceram silentes e não supriram a prestação de contas com a documentação pertinente. A então Secretaria de Controle Externo de Goiás (Secex-GO) propôs o julgamento pela irregularidade das contas com imputação de débito no valor integral dos recursos federais repassados a ambos, individualizando as dívidas de acordo com o montante gerido por cada um no período em que esteve à frente da prefeitura. O MP/TCU anuiu à proposta.
Considerei que os documentos contidos nos autos não eram suficientes para justificar a proposta de encaminhamento e determinei o retorno do processo à unidade técnica para que descrevesse, com maior precisão, os fundamentos da impugnação das contas e indicasse os documentos tidos por insuficientes, os motivos de tal qualificação e a respectiva localização nos autos.
A então Secex-GO diligenciou a Secretaria Nacional de Assistência Social do MDS para que apresentasse cópia integral da documentação atinente à prestação de contas parcial do Convênio 625/2003, em especial das respectivas análises financeiras e técnicas.
Após avaliar a resposta à diligência, a unidade técnica concluiu pela regularidade da prestação de contas parcial da 1ª e 2ª parcelas de recursos repassadas pelo convênio, tendo sido comprovada a aplicação desse montante, e realizou nova citação, dessa vez, apenas de José Pereira Soares, em razão da omissão na prestação de contas parcial da 3º e 4ª parcelas do convênio e da omissão na prestação de contas final da avença, solicitando o recolhimento do débito histórico de R$ 54.000,00.
Diante da revelia do responsável, foi proposto o julgamento de suas contas pela irregularidade, com imputação do débito. No tocante à multa, acolheu-se a manifestação anterior do MP/TCU no sentido da consumação da prescrição da pretensão punitiva.
O Parquet de Contas divergiu do encaminhamento alvitrado em relação ao afastamento dos débitos relativos à 1ª e 2ª parcelas, para as quais houve a prestação de contas parcial.
Apontou que os documentos produzidos com a finalidade de prestar contas das duas primeiras parcelas foram assinados por Maria Pereira de Araújo, Coordenadora Municipal do Programa de Atenção Integral à Família (peça 43, p. 11 a 13) , registrada no Conselho Regional de Serviço Social da 13ª Região - PB (CFESS) sob a matrícula 1811, conforme carimbo aposto em diversos documentos.
Porém, consulta ao conselho profissional indicou que a inscrição 1811 no CFESS da 13ª Região - PB se refere a outra profissional, de nome Ana Renata Nóbrega Maciel (peça 75) . A inscrição de pessoa de nome Maria Pereira de Araújo no CRESS da 13ª Região corresponde ao número 708, e encontra-se cancelada (peça 76) . Não foi encontrada outra inscrição com o nome Maria Pereira de Araújo nos demais conselhos regionais da profissão.
O MP/TCU concluiu que o relatório parcial de prestação de contas subscrito por Maria Pereira de Araújo, Coordenadora Municipal do Programa de Atenção Integral à Família (peça 43, pp. 11 a 13) , bem como seus anexos (peça 43, pp. 14 a 47, 50 e peça 44, pp. 1 a 2) , não estão aptos a demonstrar a correta aplicação dos recursos públicos.
Além disso, Maria Pereira de Araújo foi beneficiária de pagamentos efetuados pelo Centro de Referência da Assistência Social - Casa da Família (peça 43, p.14 e peça 45, pp. 12, 23, 37) . Há ainda coincidência de sobrenomes entre os poucos profissionais supostamente contratados para prestação de serviços à Casa da Família e a aludida Coordenadora Municipal (peça 43, p.14) - Maria Pereira Araújo, Mailete Pereira Araújo e Verônica Pereira Araújo. Esses últimos apontamentos colocam grave suspeição sobre a regularidade dos gastos efetuados pela Casa da Família.
Assim, o MP/TCU propôs o julgamento pela irregularidade das contas de José Zito Gonçalves de Siqueira e de José Pereira Soares, com imputação do débito no valor integral dos recursos repassados por meio do convênio a ambos responsáveis, sem aplicação de multa em razão da prescrição da pretensão punitiva.
II
Anuo à proposta da unidade técnica pelas razões que passo a expor.
Quanto à impugnação das prestações de contas parciais referentes à 1ª e 2ª parcelas do convênio, pelo MP/TCU, nem o convenente nem a subscritora dos documentos foram chamados aos autos em razão da suposta irregularidade na matrícula no CRESS da 13.ª Região, ou para justificar as coincidências de sobrenomes das profissionais que se beneficiaram dos recursos, no âmbito do Centro de Referência da Assistência Social - Casa da Família. 
Portanto, seria necessário o retorno dos autos à unidade técnica para a realização de nova citação por essas eventuais irregularidades, para que fosse avaliada a impugnação da prestação de contas parcial das duas primeiras parcelas de reursos.
Tendo em vista o estágio dos autos e o tempo decorrido desde os fatos, considero ineficiente o retorno do processo à unidade técnica para reinício da fase de contraditório.
Quanto a 3ª e 4ª parcelas, para as quais não houve prestação de contas parcial, e à omissão da prestação de contas final, anuo ao reconhecimento das irregularidades que ensejam o julgamento pela irregularidade das contas do responsável e a imputação do respectivo débito com vistas à recomposição do Erário.
A responsabilidade pela apresentação das prestações de contas da 3ª e 4ª parcelas e pela prestação de contas final recaiu sobre José Pereira Soares, que exerceu o cargo de prefeito nos períodos de 11/05/2004 a 07/10/2004, de 15/10/04 a 18/10/04 e de 01/01/2005 a 31/12/2008 (tendo em vista a intervenção estadual) , uma vez que o prazo final para apresentação da prestação de contas expirou em 28/2/2005 (peça 2, p. 178) .
Ademais, nos termos da instrução de peça 29 (quadro, peça 29, p.2) , os responsáveis foram citados inicialmente pela totalidade dos recursos federais repassados por meio do convênio, de acordo com os valores movimentados na conta única da avença no período em que cada um estava no comando da prefeitura, conforme os extratos bancários, peça 50, p. 36 a 50, e peça 51, p. 1 a 32. 
Os extratos bancários indicam que a maior parte dos recursos repassados (66,58%, ou R$ 71.902,77 do total de R$ 108.000,00) foi movimentada quando a prefeitura estava sob a responsabilidade de José Pereira Soares. Portanto, trata-se da ausência da prestação de contas parcial e final de recursos geridos majoritariamente pelo próprio responsável, não havendo falar em documentação não-disponibilizada pelo antecessor. Mesmo porque, tendo em vista que o município estava sob intervenção do estado de Goiás, o vice-prefeito José Pereira Soares alternou a gestão do Município de Águas Lindas de Goiás/GO com José Zito Gonçalves de Siqueira, durante todo o exercício de 2004, e assumiu definitivamente o cargo de prefeito no período de 1/1/2005 a 31/12/2008. Ressalto que a última soma relevante de recursos federais (R$ 26.951,00) foi movimentada após a sua assunção definitiva da prefeitura, em 3/1/2005.
Acrescento que, na fase interna da TCE, depois de notificado pelo MDE, José Pereira Soares requereu 4 prorrogações de prazo para apresentação das prestações de contas da avença, todas deferidas pelo órgão repassador, bem como para a apresentação de sua defesa, nos termos dos ofícios 14/06, 114/2006, 198/2006, 120/2006 e 186/2006 (peças 44, p. 48 a 52; 45, p. 2 a 8; 46, p. 4) . Porém, o responsável não apresentou a documentação.
A citação de José Pereira Soares, no âmbito do TCU em razão da omissão no dever de prestar contas foi autorizada pelo diretor da Secex-GO em 11/11/2016 (peça 56) . Tendo em vista que o prazo final para a prestação de contas do convênio expirou em 28/2/2005, transcorreram mais de 10 anos entre o início da inadimplência e o ato que determinou a citação, havendo a prescrição da pretensão punitiva, nos termos do Acórdão 1441/2016-TCU-Plenário, que decidiu incidente de uniformização de jurisprudência e deixou assente que a pretensão punitiva do Tribunal de Contas da União subordina-se ao prazo decenal indicado no art. 205 do Código Civil, interrompido pelo ato que ordenar a citação, a audiência ou oitiva da parte, nos termos do art. 202, parágrafo único, parte inicial, do Código Civil.
Por fim, a citação de José Pereira Soares pela via editalícia ocorreu após se esgotarem as tentativas de localização do responsável, por meio da emissão dos ofícios 1906/2016, 53/2017, 480/2017 e 755/2017 (peças 58, 63, 68) , remetidos a todos os endereços identificados nos sistemas da Receita Federal (peça 57) e Detran (peças 62, 64, 66-67) , conforme se verifica nos ARs de peças 59, 61, 65, 69. Citado por meio de edital, José Pereira Soares não compareceu aos autos, sendo declarada sua revelia nos termos do art. 12, § 3º, da Lei 8.443/1992.
Estando o processo em meu gabinete, o Supremo Tribunal Federal (STF) apreciou o RE 636.886 - AL, de relatoria do E. Ministro Alexandre de Moraes, e fixou para o tema de repercussão geral a tese de que "É prescritível a pretensão de ressarcimento ao erário fundada em decisão de Tribunal de Contas".
Assim, para o deslinde desses autos, é necessário examinar se a prescrição da pretensão de ressarcimento ao Erário aplica-se a este caso de omissão no dever de prestar contas, à luz do novo entendimento do STF.
De acordo com o art. 37, § 5º, da Constituição Federal, "a lei estabelecerá os prazos de prescrição para ilícitos praticados por qualquer agente, servidor ou não, que causem prejuízos ao erário, ressalvadas as respectivas ações de ressarcimento."
Amparado no texto constitucional e em diversos precedentes[footnoteRef:2], o TCU editou em 2012, o Enunciado 282 da Súmula de Jurisprudência:  [2:  Acórdãos 276/2010, 2670/2009, 1185/2009, 4409/2009, 2709/2008 do Plenário; 735/2010 e 4409/2009, da P1ª Câmara; e 1236/2010, 349/2010, 6550/2009 da 2ª Câmara.] 
"As ações de ressarcimento movidas pelo Estado contra os agentes causadores de danos ao Erário são imprescritíveis".
Em 2016, o STF revisitou o tema, ao julgar o RE 669.069 - MG, cujo relator foi o E. Ministro Teori Zavascki (03/02/2016) , e apreciou o Tema 666 da repercussão geral, fixando a tese de que "é prescritível a ação de reparação de danos à Fazenda Pública decorrente de ilícito civil".
Ante esse julgado, o TCU entendeu que a tese fixada trata da incidência da prescrição nos débitos com a União decorrentes de ilícitos civis (prazo prescricional de cinco anos) , não alcançando prejuízos que decorram de ilícitos administrativos, tais como a não comprovação da regular gestão de recursos públicos, os quais, continuou a considerar como imprescritíveis, conforme diversos precedentes[footnoteRef:3]. [3:  Acórdãos 2910/2016, 2469/2018, 1668/2019 do Plenário; Acórdãos 232/2017, 11228/2017, 2354/2020 da 1ª Câmara; e Acórdão 5928/2016-TCU-Segunda Câmara.] 
Em 2018, o STF julgou o RE 852475 - SP, de relatoria do E. Ministro Alexandre de Moraes, cuja redação vencedora foi a do E. Ministro Edson Fachin. Naqueles autos, apreciado o tema 897 da repercussão geral, restou fixada a tese de que "são imprescritíveis as ações de ressarcimento ao erário fundadas na prática de ato doloso tipificado na Lei de Improbidade Administrativa".
Em abril de 2020, o STF expandiu seu entendimento em relação ao alcance do instituto da prescrição, ao julgar o RE 636.886 - AL (Relator Ministro Alexandre de Moraes) .
Aquele caso concreto, diferentemente do ora apreciado, tratou de ação de execução de acórdão do TCU, que condenou em débito responsável por omissão no dever de prestar contas de recursos recebidos do Ministério da Cultura, por meio de convênio. A execução fiscal foi ajuizada e os autos ficaram arquivados por mais de cinco anos sem realização de diligência, pelo exequente, para obter a satisfação do crédito, motivo pelo qual foi reconhecida a prescrição intercorrente. O TRF5 manteve a sentença que reconheceu a prescrição e extinguiu o processo. 
Além disso, no entendimento do Relator do RE 636.886, para que a ação de ressarcimento ao Erário seja imprescritível são necessários dois requisitos: prática de ato de improbidade administrativa devidamente tipificado na Lei 8.429/1992 e o elemento subjetivo do tipo "dolo", nos termos do que foi decidido no RE 852475.  
O art. 11, inciso VI, da Lei 8.429/1992 tipifica a omissão no dever de prestar contas como ato de improbidade administrativa:
"Art. 11. Constitui ato de improbidade administrativa que atenta contra os princípios da administração pública qualquer ação ou omissão que viole os deveres de honestidade, imparcialidade, legalidade, e lealdade às instituições, e notadamente:
 (...) 
VI - deixar de prestar contas quando esteja obrigado a fazê-lo; (...) "
A obrigação de prestar contas do responsável, neste caso, decorre não apenas da exigência constitucional, mas, também, do disposto na Instrução Normativa STN 01/1997, que disciplinava condições e prazos para prestação de contas de recursos federias transferidos por meio de convênios.
A conduta omissiva que culminou nas presentes contas especiais amolda-se perfeitamente à infração descrita pelo legislador ordinário, na Lei de Improbidade (Lei 8.429/1992) , uma vez presentes o elemento objetivo da conduta ímproba e o elemento subjetivo do "não-agir".
O responsável tinha plena ciência do dever de prestar contas, em razão das previsões constitucional e legal, uma vez que "ninguém se escusa se cumprir a lei, alegando que não a conhece"[footnoteRef:4], e das múltiplas notificações a ele endereçadas na fase interna da TCE, bem como da sua citação nos presentes autos. As notificações foram respondidas pelo responsável com solicitação de prorrogações de prazo, na fase interna, e com o silêncio, ante a citação, no âmbito do TCU. [4:  Art. 3ª da Lei de Introdução às Normas do Direito Brasileiro (LINDB) .] 
Portanto, os atos comissivos perpetrados por José Pereira Soares revelam sua consciência e vontade de realizar a conduta descrita no art. 11, inciso VI, da Lei de Improbidade Administrativa, sem qualquer finalidade especial (dolo genérico) .
Para caracterizar dolo, não importa que o responsável pretenda o resultado (dolo direto) , ou assuma o risco de produzi-lo (dolo eventual) , uma vez que o legislador não restringe a improbidade à presença desta ou daquela modalidade dolosa, para subsumir a pretensão reparatória do Estado à imprescritibilidade de que trata a parte final do art. 36, § 5º, da Constituição.
Ademais, a omissão no dever de prestar contas, por atentatória aos princípios basilares da administração pública, tais como o da legalidade, moralidade, publicidade e da eficiência (art. 37 da Constituição) , e por sua gravidade, não encontra amparo no princípio da proteção da confiança, subprincípio da segurança jurídica, destinado à garantia dos que agem de boa-fé.
Isso porque a proteção subjetiva da confiança legítima deve ser compatibilizada com a proteção à legalidade. Em juízo de ponderação de princípios, a proteção à confiança deve ser negada sempre que houver dolo ou má-fé do agente.
Neste caso, seria incoerente proteger a confiança de alguém que, intencionalmente, deixou de fornecer os elementos para exame da regularidade dos gastos por ele executados com recursos públicos. 
Ademais, cabe lembrar que o próprio Supremo Tribunal Federal entende que atos flagrantemente inconstitucionais, em homenagem à força normativa da Constituição Federal, também não se submetem a prazos decadenciais[footnoteRef:5]. [5:  "A orientação jurisprudencial desta SUPREMA CORTE firmou-se no sentido de que o prazo decadencial previsto no art. 54 da Lei 9.784/99 não alcança situações flagrantemente inconstitucionais, sob pena de subversão das determinações insertas na Constituição Federal" (MS 30294, rel. Min. Alexandre de Moraes, 1ª Turma, j. 25/5/2019) .] 
Por conseguinte, este caso trata de ação de ressarcimento ao Erário imprescritível, uma vez que contém os requisitos fixados pelo STF no RE 636.886 (ato caracterizado como de improbidade administrativa e presença de "dolo" na conduta do responsável) . Ressalto que o Plenário do TCU já se pronunciou nesse mesmo sentido, em caso análogo de omissão no dever de prestar contas, decidido por meio do Acórdão 1482/2020-TCU-Plenário (TC Processo 019.366/2019-1) .
Ante o exposto, julgo irregulares as contas de José Pereira Soares, condenando-o à restituição do montante transferido de R$ 54.000,00 referente à 3ª e 4ª parcelas do Convênio 625/2003, sem aplicação de multa.
Feitas essas considerações, voto pela aprovação da minuta de acordão que submeto ao colegiado.
TCU, Sala das Sessões Ministro Luciano Brandão Alves de Souza, em 23 de junho de 2020.
WALTON ALENCAR RODRIGUES 
Relator